臺灣高雄地方法院民事判決　　　　　　　99年度訴字第1924號
原　　　告　漢衛公寓大廈管理維護股份有限公司
法定代理人　鍾邦界
原　　　告　漢衛保全股份有限公司
法定代理人　鍾邦界
共　　　同
訴訟代理人　林武慶
被　　　告　美麗皇家社區管理委員會
法定代理人　陶健能
訴訟代理人　林鴻駿律師
上當事人間請求給付服務費用事件，本院於民國100 年12月22日
言詞辯論終結，判決如下：
    主      文
被告應給付原告漢衛公寓大廈管理維護股份有限公司新臺幣陸拾
玖萬柒仟參佰貳拾元，及自民國九十九年八月二十五日起至清償
日止，按週年利率百分之五計算之利息。
被告應給付原告漢衛保全股份有限公司新臺幣陸拾貳萬陸仟零壹
拾玖元，及自民國九十九年八月二十五日起至清償日止，按週年
利率百分之五計算之利息。
訴訟費用由被告負擔。
    事實及理由
一、被告之法定代理人原為陳李妙惠，於訴訟程序進行中，變更
    為陶健能，業經陶健能依民事訴訟法第175 條第1 項聲明承
    受訴訟，於法無不合，應予准許。
二、原告起訴主張：
  (一)原告漢衛公寓大廈管理維護股份有限公司（下稱漢衛管理維
    護公司）於民國98年4 月30日，與被告就「美麗皇家社區」
    （下稱系爭社區）之管理維護事項，訂立受任管理維護業務
    契約即「美麗皇家社區建物綜合管理服務委託契約書」（下
    稱系爭管理服務委託契約），約定被告每月需支付新臺幣（
    下同）232,440 元費用，契約有效期限為自98年7 月1 日起
    至99年6 月30日止。然兩造因故不再續約，原告漢衛管理維
    護公司依約於99年6 月30日與被告當時之管理負責人程繼龍
    辦理撤除管理相關手續，而後於99年7 月5 日以存證信函催
    告被告給付99年4 月至6 月之管理服務費，共計697,320 元
    （下稱系爭管理服務費），經催討仍不願給付，為此爰依據
    系爭管理服務委託契約，訴請被告給付系爭管理服務費並加
    計法定遲延利息。
  (二)原告漢衛保全股份有限公司（下稱漢衛保全公司）於98年4
    月30日，與被告簽立「美麗皇家社區建物保全維護委託契約
    書」（下稱系爭保全維護委託契約），約定被告每月需支付
    20萬8673元費，契約有效期限自98年7 月1 日起至99年6 月
    30日止。然兩造因故不再續約，原告漢衛保全公司依約於99
    年6 月30日與被告當時之管理負責人程繼龍辦理撤除管理相
    關手續，而後又於99年7 月5 日以存證信函催告被告給付99
    年4 月至6 月份之保全服務費，共計626,019 元（下稱系爭
    保全服務費），被告仍拒絕給付，為此依據系爭保全維護委
    託契約，訴請被告如數給付並加計法定遲延利息。
  (三)對被告抗辯之陳述：
    1.被告主張漢衛管理維護公司於98年9 月8 日未按程序即撥
      款予訴外人長正機電行477,183 元，造成社區之損害，其
      對漢衛管理維護公司有損害賠償債權，並以之與系爭管理
      服務費債權抵銷。然長正機電行承包系爭社區之工程，必
      須於被告之管理委員會議中討論通過，既然已經通過決議
      ，故由長正機電行執行施作完成後請款，應無爭議。而被
      告稱漢衛管理維護公司未按程序請款，試問如此高額支出
      ，於當時未有管理委員提出質疑，如無授權同意情形下，
      漢衛管理維護公司如何支出此款項（支出款項均由管理委
      員會帳戶中支出，並必須經由主委、財委、監委核印後方
      可向銀行領款）。被告必須明確指出漢衛管理維護公司未
      按不當支付款項之證明，及提出因不當支付而造成系爭社
      區之實質損失，故被告此部分抵銷主張，應為無理由。
    2.兩造所簽訂委託契約，均為雙方負責人核印後即予生效，
      其程序上應為有效，如今被告以當今之看法質疑多年前事
      務適當性，原告認為被告應循其組織內部成員於當時內部
      作業程序有無失當之處，就實務上原告於法已完成雙方簽
      訂契約行為，故被告抗辯漢衛保全公司於97年至98年之契
      約未經被告同意，無故調高每月之大門哨安管員及機動員
      費用；及漢衛管理維護公司虛列清潔人員費用，亦屬無據
      。
    3.依兩造所簽訂管理服務委託契約第8 條第1 項：留駐人員
      由乙方（即漢衛管理維護公司）負責管理運作，並受甲方
      （即被告）之監督，同條款第3 項：留駐人員如有怠忽職
      守或其他不法情事，甲方得通知乙方按情節輕重予以懲處
      或調換。以上內容足以證明甲方握有監督管理乙方權利，
      其實務上亦是由被告指揮命令漢衛管理維護公司所屬人員
      為其工作，期間漢衛管理維護公司並無過失而造成社區損
      失，故無須負賠償之責。至被告主張住戶陳李妙惠經高雄
      縣政府合法取得臨時區分所有權人會議召集人資格，要求
      漢衛管理維護公司協助召開臨時區分所有權人會議，然漢
      衛管理維護公司未予配合，有違背行政任務云云，惟陳李
      妙惠為該屆管理委員會之財務委員，該員就任起即與部分
      委員理念不合並常發生衝突，雙方曾因此發生訟累事件，
      而陳李妙惠乃以召集人自居，該屆委員任期未屆，自行召
      集區分所有權人會議並改選委員會成員，其改選程序並非
      被告所稱合法程序，漢衛管理維護公司認為如將當時成立
      之過程內容送交目前所轄主管機關重新核定時，所謂合法
      取得召集人資格之認定應有重大爭議，故不願參與委員間
      惡鬥，應不違反合約精神。
    4.關於財務報表文書作業，被告在漢衛管理維護公司未進駐
      服務前，原長期委託訴外人煌吉企業管理顧問有限公司（
      下稱煌吉公司）代為對、做帳目事宜，並由被告每月支付
      該公司費用5,000 元，直至98年4 月份止，乃由第12 屆
      財務委員黃錦文私下找上漢衛管理維護公司所屬員工邢宜
      榛代為製作財務總表，及陳婉真代為製作部分收入明細，
      故實質上被告並未正式要求漢衛管理維護公司執行此項業
      務，而漢衛管理維護公司均有做每月之收支報表，僅不合
      陳李妙惠所要求須如同煌吉公司製作之帳冊，而被告並未
      支付漢衛管理維護公司製作帳冊之費用，漢衛管理維護公
      司依約並無此義務，故被告以此主張漢衛管理維護公司未
      確實提供服務，顯無理由。
  (四)並聲明：
    1.被告應給付原告漢衛管理維護公司69萬7320元，及自起訴
      狀繕本送達翌日起至清償日止，按年息百分之5 計算之利
      息。
    2.被告應給付原告漢衛保全公司62萬6019元，及自起訴狀繕
      本送達翌日起至清償日止，按年息百分之5 計算之利息。
二、被告則以：
  (一)原告漢衛管理維護公司於98年9 月8 日核發給長正機電行47
    萬7183元，並無任何系爭社區管理委員會簽字核准紀錄，且
    查無施工或驗收完成之紀錄，事後更無發票或憑證可證明確
    有該項工程之文件，漢衛管理維護公司擅予撥款之行為，業
    已造成系爭社區損害，應依系爭管理服務委託契約第10條第
    1 、2 項、民法第227 條、第544 條之規定，賠償上開損害
    ，並以之與漢衛管理維護公司請求之系爭管理服務費債權相
    互抵銷。
  (二)原告漢衛保全公司於97年至98年之契約未經被告同意，無故
    調高每月之大門哨安管員費用及增列機動員費用自79,294元
    調高至105,000 元，每月差價29,706元，另編列機動員每月
    10,800元，總計每月增加保全服務費40,506元；又原告漢衛
    管理維護公司在該段期間僅派3 名清潔人員卻虛列4 人清潔
    組費用，故虛增每月1 人費用18,594元。因此，依系爭管理
    服務委託契約第10條第1 、2 項、民法第227 條、第544 條
    、第179 條之規定，被告得對漢衛管理維護公司請求223,12
    8 元（18,594×12＝223,128 ）之損害賠償或不當得利、對
    漢衛保全公司得請求486,072 元（40,506×12＝486,072 ）
    之損害賠償或不當得利，並分別與漢衛管理維護公司請求之
    系爭管理服務費債權、漢衛保全公司請求之系爭保全服務費
    債權相互抵銷。
  (三)原告漢衛管理維護公司因於3 年契約存續期間關於財務管理
    事務上具有重大疏陋、瑕疵，造成系爭社區之財務嚴重虧損
    ；且於99年6 月28日消極不履行合約以召開臨時區分所有權
    人會議，致違背其行政任務，應依系爭管理服務委託契約第
    10條第1 、2 項、民法第227 條、第544 條之規定負損害賠
    償責任，而賠償額以被告新舊契約之差價97,032元（8,086
    ×12）、143,688 元（11,974×12）為計算標準，並各以之
    與漢衛管理維護公司、漢衛保全公司請求之服務費債權相互
    抵銷。
  (四)原告漢衛管理維護公司自98年5 月至99年6 月未公布完整之
    收支表，故未履行契約之責任，應依系爭管理服務委託契約
    第10條第1 、2 項、民法227 條、民法第544 條、民法第17
    9 條之規定，每月扣除10,000元，14個月總計140,000 元，
    爰以此與漢衛管理維護公司請求給付之服務費債權抵銷。
  (五)綜上所陳，被告向漢衛管理維護公司主張抵銷937,343 元，
    向漢衛保全公司主張抵銷629,760 元，故已無再給付系爭管
    理服務費及系爭保全服務費之必要。
  (六)並聲明：
    1.原告之訴駁回。
    2.若受不利判決，願供擔保請准予免假執行之宣告。
四、兩造不爭執事項：
  (一)被告與原告漢衛管理維護公司訂有系爭管理服務委託契約。
  (二)被告依約應給付原告漢衛管理維護公司自99年4 月至6 月之
    管理服務費共計696,720元未付。
  (三)被告與原告漢衛保全公司訂有系爭保全服務委託契約。
  (四)被告依約應給付原告漢衛保全公司自99年4 月至6 月之保全
    服務費共計697,320 元未付。
五、原告漢衛管理維護公司、漢衛保全公司主張被告積欠其等服
    務費各為696,720 元、697,320 元未付，被告就此不爭執，
    惟以上揭情詞置辯，是本件爭執點厥為：被告對原告漢衛管
    理維護公司、漢衛保全公司有無上述損害賠償債權或不當得
    利債權得主張抵銷？茲分述如下：
  (一)被告抗辯：原告漢衛管理維護公司於98年9 月8 日核發給長
    正機電行477,183 元，並無任何系爭社區管理委員會簽字核
    准紀錄，且查無施工或驗收完成之紀錄，事後更無發票或憑
    證可證明確有該項工程之文件，漢衛管理維護公司擅予撥款
    之行為，業已造成系爭社區損害，應依系爭管理服務委託契
    約第10條第1 、2 項、民法227 條、民法第544 條之規定，
    賠償該477,183 元之損害，並以之與系爭管理服務費債權相
    互抵銷云云，惟為原告漢衛管理維護公司所否認，按諸舉證
    責任分配原則，應由被告就漢衛管理維護公司擅予撥款477,
    183 元予長正機電行，造成系爭社區損害之事實，負舉證之
    責。惟查，被告就此並未舉證以實其說，況證人即97、98年
    度財務委員黃錦文於臺灣高雄地方法院檢察署99年度偵字第
    2704號案件中證稱：「98年4 月至6 月間，社區即未再委任
    會計師管帳，而由我請電腦公司設計一套會計軟體，98年度
    的結餘並未短少，而是我與會計師的會計作帳原則不同所致
    ，李啟泰、程繼龍沒有侵占社區基金，因為每筆支出帳目需
    經4 位委員包括權責、財務、監察、主委蓋章，且委員只管
    帳不管錢，錢是由管理公司主任及會計小姐去領出來支付給
    廠商，支出都有憑據，憑據都留在管理公司。」等語；證人
    即98年度製表人邢宜榛於上開案件中亦證稱：「我是漢衛管
    理顧問公司派駐在美麗皇家社區擔任櫃檯服務人員，因為管
    委會要節省會計師費用而要求我兼做會計記帳工作，前開收
    支結算表、收支表、銀行存款現金餘額表之差額並非款項被
    侵占，而是因為97年度的帳只計算至97年9 月底，98年的帳
    我是從97年11月開始算，事後在99年5 、6 月間我有與漢衛
    公司的財務經理及管委會財務委員陳李妙惠對帳，就是拿以
    前每月的月報表、存摺、發票、日報表、金庫進出紀錄表等
    資料去對帳，對帳後沒有問題，該社區的管委會主委、財委
    等人沒有辦法去支領該社區的基金管理費，因為領款需要管
    委會的主委、財委、監委私章及由管理公司主任保管的社區
    大印。」等語，業經本院依職權調閱臺灣高雄地方法院檢察
    署99年度偵字第2704號案件卷宗查明屬實。而依證人黃錦文
    、邢宜榛之上開證詞可知，系爭社區共同基金之支出需經管
    委會各委員層層審核後，交由漢衛管理維護公司之人員領取
    支付並將憑據存查，漢衛管理維護公司自無從擅自撥款，且
    系爭社區至98年10月31日之收支總結餘亦未短少等情。則被
    告既未證明漢衛管理維護公司擅自撥款予長正機電行致系爭
    社區受有損害乙節，是其主張得請求漢衛管理維護公司賠償
    477,183 元，並與系爭管理服務費債權互相抵銷云云，即無
    足取。
  (二)被告復抗辯：原告漢衛保全公司於97年至98年之契約未經被
    告同意，無故調高每月之大門哨安管員費用及增列機動員費
    用總計40,506元；及原告漢衛管理維護公司在該段期間之每
    月，虛設清潔人員1 人之費用18,594元，故其得以向漢衛管
    理維護公司請求223,128 元之損害賠償或不當得利、向漢衛
    保全公司請求486,072 元之損害賠償或不當得利，與系爭管
    理服務費、系爭保全服務費互相抵銷云云，惟查，97年至98
    年之管理服務委託契約及保全維護委託契約均係由兩造合意
    簽訂，有該等契約書各乙份在卷可稽，此為兩造所不爭執，
    自難謂原告係片面提高費用；再者，被告亦未能舉證證明漢
    衛管理維護公司確有虛列清潔人員1 人而受領費用之事實，
    綜此，足認被告此部分抵銷抗辯，均非可採。
  (三)被告再辯稱：漢衛管理維護公司因於3 年契約存續期間關於
    財務管理事務上具有重大疏陋、瑕疵，造成系爭社區之財務
    嚴重虧損；且於99年6 月28日消極不履行合約以召開臨時區
    分所有權人會議，致違背其行政任務，應依系爭管理服務委
    託契約第10條第1 、2 項、民法第227 條、第544 條之規定
    賠償損害，賠償額以被告新舊契約之差價907,032 元、143,
    688 元為計算標準，並以之與原告之債權相互抵銷云云，然
    查，按損害賠償之債，以有損害之發生及有責任原因之事實
    ，並二者之間有相當因果關係為其成立要件。而被告雖主張
    原告2 人未依合約所訂執行內容確實提供服務，造成社區損
    害云云，然均為原告2 人所否認，而被告並未陳明系爭社區
    究竟有何具體之損害發生，並提出證據證明，即難謂已有損
    害賠償請求權存在；況系爭管理服務委託契約或系爭保全維
    護委託契約均非因原告違約而提前終止，而係契約期限屆滿
    ，則被告主張以被告新舊契約之差價計算賠償額，顯然於法
    無據，故被告主張其對漢衛管理維護公司、漢衛保全公司各
    有907,032 元、143,688 元之損害賠償債權，並與系爭管理
    服務費、保全服務費債權互相抵銷云云，委無可取。
  (四)被告又辯稱：原告漢衛管理維護公司自98年5 月至99年6 月
    未公布完整之收支表，故未履行契約之責任，應依系爭管理
    服務委託契約第10條第1 、2 項、民法227 條、第544 條、
    第179 條之規定，每月應扣除10,000元之費用，14個月總計
    140,000 元，爰以此與漢衛管理維護公司請求給付之系爭管
    理服務費債權抵銷云云，惟為漢衛管理維護公司所否認，主
    張被告在伊未進駐服務前，長期委託煌吉公司代為對、做帳
    目事宜，並由被告每月支付該公司費用5,000 元，直至98年
    4 月份止，乃由第12屆財務委員黃錦文私下找上伊所屬員工
    邢宜榛代為製作財務總表及陳婉真代為製作部分收入明細，
    ，而伊均有做每月之收支報表，僅不合陳李妙惠所要求須如
    同煌吉公司製作之帳冊，且被告並未支付伊製作帳冊之費用
    ，伊依約並無此義務等語。經查：被告固舉證人陳李妙惠到
    庭證稱：伊自99年元月起至同年6 月29日止擔任被告之財務
    委員，漢衛管理維護公司未做99年元月起至6 月止之支出帳
    冊及99年6 月之收入帳冊等語（本院卷二第73-74 頁），惟
    觀諸系爭管理服務委託契約附件一第(2)項係約定：「財務表
    報文書作業」，再依證人黃錦文、邢宜榛於偵查中證稱：「
    98年4 月至6 月間，社區即未再委任會計師管帳，而由我請
    電腦公司設計一套會計軟體，98年度的結餘並未短少，而是
    我與會計師的會計作帳原則不同所致」、「我是漢衛管理顧
    問公司派駐在美麗皇家社區擔任櫃檯服務人員，因為管委會
    要節省會計師費用而要求我兼做會計記帳工作」各等語，可
    見漢衛管理維護公司依約僅有提供財務表報文書作業之服務
    而無製作帳冊之義務，而稽之被告提出之漢衛管理維護公司
    製作自99年元月起至6 月止之收支表9 張（本院卷一第58-6
    6 頁），亦足證漢衛管理維護公司確有製作每月收支表，其
    前揭所稱：伊均有做每月之收支報表，僅不合陳李妙惠所要
    求須如同煌吉公司製作之帳冊等語，自屬可信，則被告就漢
    衛管理維護公司在上開期間有未公布完整之收支表而違反契
    約約定情事，既未能舉證以明，是其此部分抵銷之抗辯，即
    不足採。
六、綜上所述，被告對原告漢衛管理維護公司、原告漢衛保全公
    司主張抵銷抗辯各節，均無可採。而被告對於積欠系爭管理
    服務費、系爭保全服務費之事實，並不爭執，故原告漢衛管
    理維護公司依系爭管理服務委託契約之法律關係，請求被告
    給付697,320 元；及原告漢衛保全公司依系爭保全維護委託
    契約之法律關係，請求被告給付626,019 元；及均自起訴狀
    繕本送達翌日即99年8 月25日起至清償日止，按週年利率5%
    計算之利息，均為有理由，應予准許。
七、本件事證已臻明確，兩造其餘攻擊防禦方法及舉證，經審酌
    與本件判決結果不生影響，爰不一一論述，附此敘明。
八、訴訟費用負擔之依據：民事訴訟法第78條。
中    華    民    國  100     年    12    月    30    日
                  民事第三庭  法  官  郭佳瑛
以上正本係照原本作成。
如對本判決上訴，須於判決送達後20日內向本院提出上訴狀。如
委任律師提起上訴者，應一併繳納上訴審裁判費。
中    華    民    國  100     年    12    月    30    日
                              書記官  黃琬婷